【裁判字號】    98,台上,7163
【裁判日期】    981203
【裁判案由】    違反毒品危害防制條例
【裁判全文】
最高法院刑事判決            九十八年度台上字第七一六三號
上  訴  人  甲○○
            乙○○
上列上訴人等因違反毒品危害防制條例案件，不服台灣高等法院
中華民國九十六年六月二十七日第二審更審判決（九十五年度上
更(一)字第六四四號，起訴案號：台灣桃園地方法院檢察署九十四
年度偵字第四三四六號），提起上訴，本院判決如下：
    主  文
原判決撤銷，發回台灣高等法院。
    理  由
本件原判決認定：上訴人甲○○曾因違反肅清煙毒條例及槍砲彈
藥刀械管制條例等案件，經原審法院分別判處有期徒刑三年四月
及有期徒刑四月，應執行有期徒刑三年六月，於民國九十二年二
月八日執行完畢。上訴人乙○○前因違反麻醉藥品管理條例案件
，經台灣桃園地方法院判處有期徒刑三月，違反肅清煙毒條例案
件，經原審法院判處有期徒刑三年八月，經接續執行，於九十二
年八月四日執行完畢。上訴人等均不思悔改，明知海洛因係毒品
危害防制條例第二條第二項第一款所規定之第一級毒品，不得販
賣、持有，甲○○仍基於販賣海洛因營利之概括犯意，以其持用
之0000000000號行動電話作為販毒之聯絡工具，先由黃亭錡以00
00000000號行動電話，撥打甲○○使用之該電話，向甲○○要約
購買海洛因，經甲○○同意後，再至甲○○位於桃園縣中壢市○
○路六十四號二樓住處樓下附近等待，甲○○即利用不知情之不
詳姓名成年男子將海洛因攜至約定地點交付黃亭錡並收取價金，
計自九十三年十月一日起至同年十一月二十日止，以此方式連續
五次販賣海洛因予黃亭錡，每次新台幣（下同）一千元，數量約
○．二公克，前後共收取價金五千元。嗣黃亭錡於九十三年十一
月二十二日凌晨一時十分許，因施用毒品為警查獲，供出其毒品
來源，為配合警方查察，而於當日凌晨一時四十四分許，以電話
聯絡甲○○，旋依約前往甲○○當時所在之桃園縣中壢市○○路
二號百利遊樂場，依例交付一千元予甲○○，佯示購買海洛因，
甲○○將該一千元轉交予在旁之乙○○，指示乙○○交付海洛因
予黃亭錡。乙○○基於與甲○○共同販賣海洛因圖利之犯意聯絡
，示意黃亭錡隨同伊到遊戲場外交付海洛因。途中乙○○因察覺
有異，逕自進入遊戲場外之便利商店觀察動靜，現場埋伏之員警
彭成桄、徐文斌乃向前表明身分，將乙○○逮捕，並在其身上扣
得上訴人等供販賣用之海洛因六包（淨重一．一○公克、空包裝
重一．二九公克，純度二三．六八％），該次販賣海洛因因而未
遂。警方旋在甲○○身上扣得其所有供販賣海洛因所用之行動電
話機一支，並在甲○○住處扣得其所有欲供己施用及預備供販賣
之海洛因三包（共計淨重一五．九六公克，空包裝重一．二五公
克，純度六七．五八％）等情。因而撤銷第一審判決，改判論處
甲○○共同連續販賣第一級毒品罪刑；乙○○共同販賣第一級毒
品未遂罪刑（均累犯），固非無見。
惟查：(一)、毒品交易之買賣雙方，乃具有對向性之關係，為避免
犯販賣、轉讓、施用、持有毒品等罪者嫁禍他人而虛偽陳述其毒
品來源，俾圖藉毒品危害防制條例第十七條規定減輕其刑，其自
白之憑信性即比一般無利害關係之證人所為之證述較為薄弱，為
擔保其陳述之真實性，以避免為邀寬典而為損人利己之不實陳述
，是其陳述是否與事實相符，仍應調查其他證據以資審認，必達
於一般之人均不致有所懷疑，而得確信其為真實之程度者，始得
採為被告有罪之認定。甲○○始終否認有販賣海洛因予黃亭錡之
犯行，原判決則依黃亭錡之供述及卷附電話通聯紀錄認定其有前
揭五次販賣海洛因予黃亭錡既遂之犯行。然卷查黃亭錡於九十三
年十一月二十二日警詢時供稱：「（你向甲○○購買海洛因時，
是否都是甲○○親自收錢？）都是甲○○親自收錢，有時是甲○
○親自交海洛因給我，有時是轉託朋友在一旁交給我」、「（你
向甲○○購買毒品海洛因是從何時起？共購買幾次？）我是從九
十三年十月初向甲○○購買毒品，共購買十餘次」；於九十四年
十一月二十二日偵查中證稱：「（錢都直接交給甲○○嗎？）對
，有時是他朋友還是誰我不曉得」、「（共跟甲○○買過幾次？
）我不記得」、「（從何時開始跟他買？）十一月初到現在有拿
過幾次」；於九十四年三月二十五日偵查中證稱：「（如何交易
？）用我的行動電話打給他的行動電話，……因為陳（亦龍）的
行動不便，陳都叫不知姓名及年籍之人拿下來」、「（全都是他
的朋友轉給你的嗎？）是的，每次都是不認識的男子拿給我的」
、「（從何時開始跟他交易？）被逮捕前一、二個月開始」；九
十四年八月二十九日在第一審證稱：「（有無向在庭二被告買過
毒品？）沒有，我都是打行動電話聯絡，何人接電話我不清楚，
是男的，我都是在中壢市○○路六十幾號樓下等，不一定是什麼
人拿東西給我，但都是男的，不是在場的被告，我買過五、六次
，通常固定同一個人拿給我，有一、二次不一樣」、「（被告有
無親自與你交易？）沒有」、「（你用那支電話買了幾次海洛因
？）好幾次，五、六次有。」，於九十四年十月三日在第一審證
稱：「以前被告盧不曾拿毒品給我，以前交付毒品大部分是被告
指示其他人交給我，很少會見到被告陳」各等語。對於何時開始
向甲○○購買海洛因，共購買幾次，由何人交付毒品及收取價金
，前後說詞不一，其真實性如何，已非全無疑義。而卷附如原判
決附表所載之通聯紀錄，僅係甲○○所使用門號0000000000號與
黃亭錡使用門號0000000000號電話之通話時間紀錄，並無通話內
容，其次數有六十四次之多，如何能佐證黃亭錡有關向甲○○購
買海洛因之片面供述內容與事實相符，亦有欠明瞭。原判決對此
未調查釐清，剖析明白，遽憑為上開認定，尚嫌速斷。(二)、按行
為後法律有變更者，適用行為時之法律。但行為後之法律有利於
行為人者，適用最有利於行為人之法律，刑法第二條第一項定有
明文。此一規定係規範行為後法律變更所生新舊法律比較適用之
準據法。而比較時應就罪刑有關之事項，如共犯、未遂犯、想像
競合犯、牽連犯、連續犯、結合犯，以及累犯加重、自首減輕暨
其他法定加減原因（如身分加減）與加減例等一切情形，綜其全
部罪刑之結果而為比較，予以整體適用，乃因各該規定皆涉及犯
罪之態樣、階段、罪數、法定刑得或應否加、減暨加減之幅度，
影響及法定刑或處斷刑之範圍，各該罪刑規定須經綜合考量整體
適用後，方能據以限定法定刑或處斷刑之範圍，於該範圍內為一
定刑之宣告。是宣告刑雖屬單一之結論，實係經綜合考量整體適
用各相關罪刑規定之所得。宣告刑所據以決定之各相關罪刑規定
，具有適用上之「依附及相互關聯」之特性，自須同其新舊法之
適用。上訴人等行為後，刑法業經於九十四年二月二日修正公布
，並自九十五年七月一日施行，其中第六十四條第二項關於死刑
得減輕至有期徒刑之規定已刪除；且第六十五條第二項有關無期
徒刑減輕之規定，則自減輕為「七年以上有期徒刑」修正為「二
十年以下十五年以上有期徒刑」，上開修正，已使依法減輕其刑
後之法定本刑輕重發生變化，自屬法律變更。上訴人等所犯毒品
危害防制條例第四條第一項販賣第一級毒品罪之法定本刑為死刑
、無期徒刑（處無期徒刑部分得併科罰金）。原判決依修正後刑
法第五十九條酌減上訴人等之刑，乙○○部分並依修正後刑法第
二十五條第二項遞減其刑。但對於死刑、無期徒刑減輕之規定，
何以未依刑法第二條第一項予以比較新舊法之適用，已有可議。
且如係依修正後刑法之規定酌減上訴人等之刑，再遞減乙○○之
刑，則甲○○所處有期徒刑八年，乙○○所處有期徒刑四年，均
低於法定最低刑度，亦屬違背法令。又原判決關於甲○○部分，
為新舊法之比較適用時，未經綜合考量整體適用，而割裂適用修
正前之刑法第五十六條及修正後之刑法第二十八條、第四十七條
第一項、第二十五條第二項、第五十九條論處，亦有不當。上訴
人等分別提起上訴，指摘原判決不當，非無理由。按第三審法院
應以第二審判決所確認之事實為判決基礎，刑事訴訟法第三百九
十四條第一項前段定有明文。原判決上述之違背法令，影響於事
實之確定，本院無可據以為裁判，仍應將原判決撤銷，發回原審
法院更為審判。原判決關於乙○○不另為無罪諭知部分，基於審
判不可分原則，併予發回。
據上論結，應依刑事訴訟法第三百九十七條、第四百零一條，判
決如主文。
中    華    民    國  九十八  年   十二   月    三    日
                      最高法院刑事第一庭
                          審判長法官  董  明  霈
                                法官  林  茂  雄
                                法官  張  祺  祥
                                法官  林  錦  芳
                                法官  洪  昌  宏
      本件正本證明與原本無異
                                      書  記  官
中    華    民    國  九十八  年   十二   月    七    日
                                                      Ｅ


司法院資訊處製作；財團法人民間司法改革基金會備份。
